臺灣臺中地方法院民事判決              100年度婚字第186號
原      告  吳紹坤
被      告  吳鍾酉妹
上列當事人間請求離婚事件，本院於民國100年 7月7日言詞辯論
終結，判決如下：
    主      文
原告之訴駁回。
訴訟費用由原告負擔。
    事實及理由
甲、程序方面：
    被告未於言詞辯論期日到場，核無民事訴訟法第386 條各款
    所列情形，爰依原告之聲請，由其一造辯論而為判決。
乙、實體方面：
壹、原告起訴主張：
一、兩造於民國66年3月1日結婚，育有子女3 人，婚後感情尚稱
    融洽。詎被告近5 年來，見異思遷，嫌棄原告又老有窮，經
    常外出不歸，使原告疲於奔命，四處尋找，夜半而歸。如原
    告單獨外出時，被告則懷疑原告是去找女人，使原告生活在
    痛苦之中。又因被告經常吵鬧，屢勞煩員警、里長多次前來
    排解，兩造個性不合，夫妻關係有名無實。嗣於98年9月9日
    ，原告遭被告趕出家門，有家歸不得，只好被迫入住行政院
    退除役官兵輔導委員會彰化榮民自費安養中心（下稱彰化榮
    民安養中心），被告顯然惡意遺棄原告，且狀態在繼續中；
    原告亦因上情，而感到痛苦不堪，兩造婚姻顯有難以回復之
    重大破綻，爰依民法第1052條第1項第5款及第2 項規定，訴
    請離婚等語。並聲明：請准原告與被告離婚。
二、對被告抗辯之陳述：
    否認有以白痴、智障等語辱罵被告，亦未因與其他女人發生
    興行為而染上性病。
貳、被告未於言詞辯論期日到庭，據其前所提書狀陳述略以：
一、被告與原告結婚30餘年，為原告做牛做馬，照顧原告生活起
    居，沒有功勞也有苦勞。且原告曾數次發生車禍，大小便失
    禁，無法自理，均由被告及子女負責照顧，今原告竟為了外
    面的女人要與被告離婚，令被告情何以堪。原告多年來，長
    期毆打、辱罵被告、子女。且原告嫖妓、與其他女人發生性
    關係，染上性病、梅毒，卻在家人面前擦藥膏，毫無廉恥之
    心，經被告指責，原告惱羞成怒，持刀欲殺被告，幸經員警
    趕到救了被告一命。而原告係因罹患精神疾病、老人痴呆，
    言語反覆、顛倒，始自行至彰化榮民安養中心居住，並非遭
    被告趕出家門。且原告為求離婚，曾對被告施以暴力行為，
    而經本院核發98年度司暫家護字第433 號暫時保護令在案。
二、又自原告搬至彰化榮民安養中心之後曾3 次返家，一直辱罵
    他人，聲稱「為什麼不讓他死」，且已不認識被告及兩造子
    女，亦不給家人生活費用，兩造之子罹患重病，須長期服藥
    ，否則會經常昏倒，無法工作，兩造之女車禍賠償金新臺幣
    （下同）43萬元，亦被原告帶走，被告年已55歲，無法覓得
    工作，現被告及子女之生活費用均靠被告以前工作所得之儲
    蓄及娘家援助。原告做了諸多傷害被告之事，被告實為兩造
    婚姻之受害者，原告憑何訴請離婚等語。並聲明：如主文所
    示。
、得心證之理由：
一、原告主張兩造於66年3月1日結婚，現婚姻關係存續中之事實
    ，業據其提出戶籍謄本2 件在卷可稽，且為被告所不爭執，
    自堪信原告此部分主張為真實。
二、按夫妻之一方，以惡意遺棄他方之在繼續狀態中者，他方始
    得向法院請求離婚，民法第1052條第1項第5款定有明文。而
    夫妻之一方以惡意遺棄他方者，不僅須有違背同居義務之客
    觀事實，並須有拒絕同居之主觀情事，始為相當，最高法院
    著有49年臺上字第1251號判例可資參照。若僅單純不履行同
    居之義務，而無廢止夫妻共同生活之企圖，既難謂為惡意，
    即與上開離婚要件尚有未合。而所謂惡意，與通常民法上用
    語解為「知情」或「知悉」之含義有別，乃指對於某種行為
    ，有使其結果發生之企圖而言，屬於主觀要件。換言之，「
    惡意遺棄」，不僅客觀上需有遺棄之事實，主觀上亦須有積
    極企圖破壞夫妻共同生活關係之意思。次按婚姻係以夫妻之
    共同生活為目的，配偶應互信互賴、相互協力，以保持共同
    生活之圓滿、安全及幸福，因而夫妻應相互尊重以增進情感
    和諧及誠摯之相處，此為維持婚姻之基礎，若此基礎不復存
    在，致夫妻無法共同生活，無復合之可能者，即應認有難以
    維持婚姻之重大事由存在。但其事由應由夫妻一方負責者，
    僅他方得請求離婚，是其所採者為消極破綻主義精神，而非
    積極破綻主義。關於是否為難以維持婚姻之重大事由，其判
    斷標準為婚姻是否已生破綻而無回復之希望。至民法第1052
    條第2 項所稱「有前項以外之重大事由，難以維持婚姻者」
    ，係抽象的、概括的離婚事由，此乃緣於民國74年修正民法
    親屬編時，為因應實際需要，參酌各國立法例，導入破綻主
    義思想所增設。但其事由應由夫妻一方負責者，僅他方得請
    求離婚，是其所採者為消極破綻主義精神，而非積極破綻主
    義。關於「難以維持婚姻之重大事由」，其判斷之標準為婚
    姻是否已生破綻而無回復之希望。而婚姻是否已生破綻無回
    復之希望，則應依客觀之標準，即難以維持婚姻之事實，是
    否已達於倘處於同一境況，任何人均將喪失維持婚姻意欲之
    程度而定。至於同條項但書所規定「難以維持婚姻之重大事
    由應由夫妻之一方負責者，僅他方得請求離婚」，乃因如肯
    定有責配偶之離婚請求，無異承認恣意離婚，破壞婚姻秩序
    ，且有背於道義，尤其違反自己清白 (clean hands)之法理
    ，有欠公允，同時亦與國民之法感情及倫理觀念不合，因而
    採消極破綻主義。倘該重大事由，夫妻雙方均須負責時，應
    比較衡量雙方之有責程度，僅責任較輕之一方得向責任較重
    之他方請求離婚，如有責程度相同時，雙方均得請求離婚，
    始屬公允，是責任較重之一方應不得向責任較輕之之他方請
    求離婚（最高法院88年度臺上字第1515號、94年度臺上字第
    115、2059號判決、95年度第5次民事庭會議決議意旨參照）
    。
三、原告主張兩造之婚姻關係，因被告有民法第1052條第1項第5
    款、同法第2 項所列之法定事由，且因可歸責於被告之此等
    事由，已生重大裂痕，亦無回復希望等事實，則為被告所否
    認，並以前詞置辯，揆諸民事訴訟法第277 條前段規定之舉
    證責任分配法則，自應由原告就該有利於己之事實負舉證之
    責。經查：
  (一)原告主張其於98年9月9日因遭被告趕出家門，而住進彰化榮
    民安養中心，被告惡意遺棄原告，且狀態在繼續中云云，惟
    被告否認之，並辯稱係原告自行住進彰化榮民安養中心等語
    。而原告固提出彰化榮民安養中心自費安養定型化契約1 份
    為證，惟此僅能證明原告於98年9月9日與彰化榮民安養中心
    訂約後，入住至該中心迄今之事實，尚無法證明原告係遭被
    告趕出家門。況原告於本院100年4月19日言詞辯論時一反先
    前起訴狀所陳，改主張：因被告說伊到外面找女人，伊受不
    了，不想回家，所以自93年開始，伊有時都住在外面，到了
    98年9月9日始搬到彰化榮民安養中心居住等語，是原告主張
    遭被告趕出家門云云，顯有誇大之嫌；而原告所舉證人即臺
    中市大甲區日南里現任里長曾子容於本院100 年7月7日言詞
    辯論期日到庭證述：原告來請伊去兩造住處之情形僅有一次
    ，那次大約是在去年，原告說兩造住處鐵門關起來，原告無
    法進入家裡，才來找伊過去，伊到兩造住處時，警員亦已到
    場，據警員說因為兩造家人報警說有遊民來家裡鬧，但未提
    到報警者係何人，伊到場時見到兩造女兒在陽臺，警員問兩
    造女兒原告是何人，兩造女兒均未回答，伊即告知警員原告
    是父親，並非遊民，後來兩造女兒都不開門，原告就打算再
    回彰化榮民安養中心，過程中被告都沒有出現，只有聽到被
    告在裡面說話的聲音，但伊不知道被告說了什麼，原告到彰
    化榮民安養中心居住之事，也是因為此事，伊才知悉，伊亦
    不知道原告住到彰化榮民安養中心後，有無經常返家等語，
    固足證明被告於入住彰化榮民安養中心後，曾有一次返家時
    不得其門而入，然因當時拒不開門者，係兩造之女，而非被
    告，自無法因而遽認被告有驅趕原告離家，或不讓原告返家
    之情事，自難信原告主張遭被告趕離家中，始獨自住進彰化
    榮民安養中心之事為真實。且由證人曾子容上開證述足徵其
    對於原告搬離兩造住處之緣由，並不瞭解，是其證言亦不足
    作為有利於原告之證明。而由原告於本院100年4月19日言詞
    辯論期日之陳述觀之，原告既係自行離家居住於彰化榮民安
    養中心，可見被告顯非主動肇致「客觀上不履行同居義務」
    之情形；原告亦未舉證證明被告有不履行同居義務之主觀意
    念，自與民法第1052條第1項第5款之要件未合。從而，原告
    既未能舉證證明被告有違背履行同居義務之惡意遺棄情事，
    則其上開主張，自難認為實在。
  (二)次查，觀諸卷附戶籍謄本所示，原告係19年3月3日生，已逾
    81歲，兩造自66年3月1日結褵迄今，亦歷經34年，實屬難得
    ，年屆遲暮之原告，理應更加珍惜這難得之緣份，則兩造間
    除確有「客觀上」難以維持婚姻之重大事由外，自不應率爾
    准予離婚：
  1.原告雖主張被告嫌棄其又老又窮、經常外出不歸、與原告爭
    吵，而屢次勞煩員警及里長前來排解等情，惟證人曾子容於
    前揭言詞辯論期日證述：伊平常不會去兩造住處，在兩造有
    事找伊時，伊才會去兩造住處，通常是被告及其女兒來找伊
    過去，被告來去請伊去之情形，有時是為了兩造兒子車禍的
    事，有時是因為兩造女兒婚姻之事，並不曾因兩造婚姻之事
    來找過伊，伊對兩造日常生活情形並不暸解，也不知道兩造
    是否常吵架，伊知道原告發生車禍之事，是在原告從醫院出
    院後回到住處之後，伊才知道，原告出院後由何人照顧，伊
    不清楚等語，足證證人曾子容對於兩造婚姻狀況、相處情形
    ，均不暸解，亦不曾為兩造婚姻之事而居中排解、協調。是
    原告就上開主張之事實，並未能舉證證明之，自難信為真實
    。
  2.原告主張被告常懷疑其外出找女人等情，被告則抗辯原告因
    與其他女子發生性關係，而染上梅毒等語，足徵被告確曾質
    疑原告於兩造婚姻關係存續期間，有與其他女子發生性行為
    之情形。而被告並未舉證證明原告確有上開違反夫妻忠誠義
    務之行為，自難信被告之抗辯為真。然夫妻相處，偶有爭吵
    或磨擦，事屬平常，則被告於兩造婚姻生活中，以原告有違
    反夫妻忠誠義務之行為質疑原告，此或令原告主觀上難以忍
    受，而有尚待改進之處。然上開事由，相較於兩造長達34年
    之婚姻，自客觀觀察，若謂兩造之婚姻已生重大破綻，亦即
    「已達倘處於同一境況，任何人均將喪失維持婚姻意欲之程
    度」，則屬未必。
  3.原告於本院100年4月10日言詞辯論期日陳稱：伊搬到彰化榮
    民安養中心後，有一次曾返家拿取個人用品，被告表示想到
    伊住的地方看看，就跟兩造兒女包了計程車，到伊現住地，
    伊之前發生車禍時，亦是由被告照顧伊等語，則由被告對原
    告搬離家中後之新住處居住環境仍十分關心，而特地前往查
    看，且於被告發生車禍後，亟須他人照顧之際，亦不離不棄
    ，仍給予關懷，並親自負起照料原告生活起居之責，足證被
    告對原告仍存有夫妻情份，並非如原告所稱兩造僅有夫妻之
    名，而無夫妻之實，婚姻已陷入無可回復之地步。
四、婚姻乃一男一女之兩性結合，以組織家庭，共同生活為目的
    ，須夫妻雙方互助、互愛、互信、互敬、相互包容、扶持，
    遇事則應理性溝通、求取共識，始能協力完成一段美滿之婚
    姻與家庭生活。又夫妻為不同環境下成長之個體，對於事務
    看法尚難完全一致，因個性、思想等差異，導致溝通不良而
    起勃谿者，所在多有，兩造於婚姻生活中偶生爭執，在所難
    免，然婚姻關係之經營本需相互尊重，彼此應有適度之忍讓
    ，始能保持其共同生活之圓滿。被告雖曾懷疑原告有與其他
    女子發生性關係，惟此單一事由，尚未嚴重致危及兩造婚姻
    關係之維繫，兩造非不得透過溝通、協調之方式加以化解，
    兩造回復正常之夫妻關係，並非不能期待，尚難以原告主觀
    上無維持婚姻之意願，即率認兩造之情感已發生破裂，而無
    可回復，有難以維持婚姻之重大事由存在。再者，原告基於
    維持家庭生活及夫妻情感之和諧，亦應設法與被告積溝通協
    調，化解被告疑慮，而原告卻捨此不為，採取消極逃避之態
    度，自93年起，即經常在外居住，而不返家，更於98年間逕
    自住進彰化榮民安養中心，本於夫妻應共同生活以建立夫妻
    情愛之本旨，原告所為實已足妨礙雙方夫妻生活與家庭幸福
    之和諧。是以，縱認兩造婚姻因分居而生重大破綻而無回復
    之希望，然衡諸上情，亦無證據足資證明原告對離婚原因為
    「無責」或「責任較輕之一方」，則原告主張依民法第1052
    條第2 項，請求判決兩造離婚，揆諸前揭說明，為無理由，
    應予駁回。
五、本件事證已臻明確，兩造其餘之攻擊方法及舉證，於本件事
    實之認定及判決結果不生影響，茲不一一論列，附為敘明。
肆、訴訟費用負擔之依據：民事訴訟法第78條。
中    華    民    國   100    年    7     月    21    日
                  家事法庭    法   官  郭妙俐
正本係照原本作成。
如對本判決上訴，須於判決送達後20日之不變期間內，向本院提
出上訴狀。
如委任律師提起上訴者，應一併繳納上訴審裁判費。
中    華    民    國   100    年    7     月    21    日
                              書記官